臺灣臺北地方法院刑事判決　　　　　　　99年度易字第2092號
公　訴　人　臺灣臺北地方法院檢察署檢察官
被　　　告　蔡欽樺
上列被告因詐欺案件，經檢察官聲請以簡易判決處刑（99年度偵
緝字第964號），本院認不宜以簡易判決處刑（99年度簡字第222
1號）而改依通常程序進行，判決如下：
    主  文
蔡欽樺幫助意圖為自己不法之所有，以詐術使人將本人之物交付
，處有期徒刑伍月，如易科罰金，以新臺幣壹仟元折算壹日。
    事  實
一、蔡欽樺有違反著作權法前科，於民國91年間，因犯行使偽造
    私文書罪，經臺灣高雄地方法院以90年度訴字第2909號判決
    判處有期徒刑4月確定，於92年1月17日執行完畢，同年月18
    日因徒刑執行完畢出監（不構成累犯）。於100年7月間，因
    犯施用第2級毒品罪，經臺灣高雄地方法院以100年度簡字第
    3396號簡易判決判處有期徒刑3月確定（尚未執行）。
二、蔡欽樺明知金融機構存款帳戶及金融卡為個人信用之表徵，
    任何人只要有少許之金錢，均可自行到金融機構申請開立存
    款帳戶及申請金融卡，並無特別之窒礙，且可預見將自己所
    有之存摺、金融卡及密碼等金融帳戶資料交付或提供他人使
    用，可能因此供不法詐欺集團用以詐騙他人將款項匯入後，
    再加以提領，並能預見可能因而幫助他人從事詐欺取財之財
    產犯罪，竟不違背其本意，基於幫助姓名年籍不詳之成年詐
    欺集團人員詐欺取財之犯意，於98年3月14日前某日時許，
    在不詳處所，將其所開立之中華郵政股份有限公司新店玫瑰
    城郵局【設於臺北縣新店市（改制後為新北市新店區○○○
    街112號】帳號第00000000000000號帳戶之存摺、金融卡及
    密碼交予某姓名年籍不詳之成年詐騙集團人員使用，幫助該
    人所屬之詐欺集團詐騙他人財物。該成年詐欺集團人員於取
    得上揭帳戶之存摺、金融卡及密碼後，即與渠所屬集團成員
    共同基於意圖為自己不法所有之詐欺取財犯意聯絡，由該詐
    欺集團成年人員於如附表所示之時間，在不詳處所，以如附
    表所示之方法，向附表所列之人詐騙，致如附表所示之人均
    誤信為真，陷於錯誤，而至自動櫃員機處轉帳如附表所示款
    項至上開帳戶內。嗣因如附表所示之人察覺有異報警處理，
    始悉受騙。
三、案經臺北縣政府警察局（改制後稱新北市政府警察局）新店
    分局報請臺灣臺北地方法院檢察署檢察官偵查聲請以簡易判
    決處刑，本院認不宜簡易判決處刑而改依通常程序進行。
    理  由
壹、程序方面即本案證據之證據能力之認定：
    本案認定被告蔡欽樺犯罪之被害人於審判外之陳述及卷內之
    書面證據資料，因檢察官、被告於本院行準備程序時對於各
    該證據均未爭執證據能力，且未於言詞辯論終結前聲明異議
    ，本院審酌該等證據作成時之情況，並無不宜作為證據之情
    事，依刑事訴訟法第159條之5第2項之規定，均得作為證據
    。
貳、實體方面：
一、訊據被告對於上開帳戶為其申請開立之事實坦承不諱，然矢
    口否認有何幫助詐欺犯行，辯稱：其並未將該帳戶之存摺、
    金融卡及密碼交給別人使用，該帳戶資料係其於98年3月13
    日去永大機電工業股份有限公司（下稱永大機電公司）應徵
    工作時，因公司薪資要轉帳所以攜帶存摺、金融卡出門，在
    回家路上遺失，於回家後才發現，因該日為週五，所以隔週
    一即98年3月16日才去掛失，金融卡密碼為其西元出生年月
    日8碼，存摺密碼為其出生月日4碼，其有在金融卡上貼標籤
    註記「生日」2字，存摺則無為任何註記，不知為何別人會
    知悉其金融卡密碼云云。
二、經查：
(一)上開帳戶為被告所開設，此除據被告坦認在卷外，並有臺灣
    郵政股份有限公司（現已改名為中華郵政股份有限公司）板
    橋郵局98年3月31日板營字第0980200557號函暨檢附之資料
    （見98年度偵字第9564號卷第20頁至第25頁）在卷可按。再
    被害人陳宛俞、余立人、黃世惠確於如表所載之時、地，受
    上開詐欺集團成年人員之詐騙而將款項轉帳至上開帳戶內，
    業經被害人陳宛俞、余立人、黃世惠分別陳述明確（見98年
    度偵字第9564號卷第12頁至第19頁），並有被害人陳宛俞匯
    款之郵政自動櫃員機交易明細表（見98年度偵字第9564號卷
    第36頁、第37頁）、被害人余立人匯款之元大銀行自動櫃員
    機交易明細表（見98年度偵字第9564號卷第28頁）、被害人
    黃世惠匯款之第一銀行自動櫃員機客戶交易明細表（見98年
    度偵字第9564號卷第32頁）、中華郵政股份有限公司板橋郵
    局98年4月28日板營字第0980200741號函暨檢附之資料（見9
    8年度偵字第9564號卷宗第65頁至第71頁）附卷可查。
(二)按金融存款帳戶，事關存戶個人財產權益之保障，若與存戶
    之金融卡及密碼結合，專屬性、私密性更形提高，除非本人
    或與本人具密切親誼關係者，難認有何正當理由可自由流通
    使用該存摺、金融卡，稍具通常社會歷練與經驗法則之一般
    人亦均有應妥為保管該等物品，縱有特殊情況，致須將該等
    物品交付與自己不具密切親誼之人時，亦必深入瞭解該他人
    之可靠性與用途，以防止遭他人違反自己意願使用或不法使
    用之常識，且金融卡等有關個人財產、身分之物品，如淪落
    於不明人士手中，極易被利用為與財產有關之犯罪工具，此
    為一般社會大眾所知悉。被告雖以前開情事置辯，然：
  1.衡諸常情，一般求職者至公司應徵工作並無攜帶存摺與金融
    卡之必要，矧求職者事先並無從知悉是否有錄取，再者縱確
    有錄取，亦未能知悉公司要求提供何家金融業者開立之帳戶
    作為薪資轉帳帳戶之用，況求職者縱事先知悉公司要求提供
    何家金融業者帳戶，亦僅需影印存摺封面影本即可。被告於
    本院審理中先辯稱係朋友介紹其至永大機電公司應徵，該位
    朋友事先有告訴其要攜帶存摺封面影本，其未曾在該公司任
    職過云云（見本院100年9月1日審判筆錄第6頁），後改稱其
    曾在永大機電公司工作過，但離職後該公司已把帳戶等私密
    資料均銷燬，其有當面看到云云（見本院100年9月1日審判
    筆錄第7頁），後再辯稱離職交接時公司並沒有讓其看到有
    銷燬云云（見本院100年9月1日審判筆錄第7頁），其所辯前
    後矛盾，真實性已非無疑。且果以被告確有遺失金融卡、存
    摺之情，依其所言，既係於遺失當日即發現，且金融卡、存
    摺事關存戶個人財產權益保障重大，縱被告發現遺失時已為
    週五晚間之非營業時間，然郵局於非營業時間亦可以顧客服
    務中心服務電話專線或手機付費電話聯絡處理帳戶存摺、金
    融卡遺失事宜，或以網路郵局自行掛失之方式處理，俾免存
    戶帳戶資料遭他人冒用或存款遭他人盜領，有中華郵政股份
    有限公司板橋郵局99年8月12日板營字第0990003678號函在
    卷可查（見本院卷一第14頁），被告卻不為此舉，顯已與常
    情大相逕庭。
  2.被告若果將金融卡密碼設定為其西元出生年月日，顯無遺忘
    該密碼之可能，又何庸特地書寫「生日」2字貼標籤註記於
    金融卡上，其此節所辯已顯與常情有違，況依被告所言，其
    除金融卡、存摺外並無任何證件遺失，則其金融卡、存摺縱
    為他人拾得，他人豈又得以知悉其生日為何？且其金融卡與
    存摺密碼設定又略有差異，加以一般自動櫃員機均有設定倘
    輸入密碼錯誤達一定次數以上，即將該金融卡自動留置並鎖
    卡，自非他人僅憑金融卡上書寫「生日」2字之標籤，即得
    以知悉並輸入其正確之密碼。又詐騙集團以他人帳戶供作款
    項出入之帳戶，通常會先取得帳戶所有人之同意才使用，否
    則一旦帳戶所有人掛失，被害人匯入之款項即遭凍結無法提
    領，帳戶所有人反可輕易辦理補發存摺、金融卡、變更印鑑
    、密碼，將款項提領一空，詐騙集團自不可能冒此風險。上
    開帳戶既為被告本人所使用，業據被告自承在卷，除被告本
    人外，自不可能由其他人交付詐騙集團人員使用，本院綜以
    上情，認上開帳戶之存摺、金融卡及密碼確係被告交付詐騙
    集團成年人員無誤，被告所辯其並未將該帳戶之存摺、金融
    卡及密碼交給別人使用，該帳戶資料係其於98年3月13日去
    永大機電公司應徵工作時，因公司薪資要轉帳所以攜帶存摺
    、金融卡出門，在回家路上遺失，於回家後才發現，因該日
    為週五，所以隔週一即98年3月16日才去掛失，金融卡密碼
    為其西元出生年月日8碼，存摺密碼為其出生月日4碼，其有
    在金融卡上貼標籤註記「生日」2字，存摺則無為任何註記
    ，不知為何別人會知悉其金融卡密碼云云，顯為卸責之詞，
    不足採信。
(三)查存款帳戶為個人理財之工具，該帳戶之存摺及金融卡，僅
    係供使用人作為存款、提款、匯款或轉帳之工具，一般人在
    正常情況下，皆可以存入最低開戶金額之方式自行向銀行自
    由申請開立存款帳戶，而領取帳戶存摺及金融卡使用，並無
    任何特定身分之限制，且得同時在不同金融機構申請多數存
    款帳戶使用，此乃眾所週知之事實；苟非意在將該存款帳戶
    作為犯罪之不法目的或掩飾真實身分，本可自行向金融行庫
    開戶使用，實無蒐集他人存款帳戶存摺或金融卡之必要，足
    見他人不以自己名義申請開戶，反以其他方式向不特定人蒐
    集、收購或借用他人之金融機構帳戶使用，衡情，應能懷疑
    蒐集收購或借用帳戶之人，其目的係在於供不法詐騙份子用
    以詐使他人將款項匯入後，再加以提領之用。且近來以各種
    理由，撥打至一般民眾家裡，佯稱退稅、欠款、查詢帳戶、
    中獎等方式詐欺取財之犯罪類型層出不窮，而該等犯罪，多
    數均利用人頭帳戶作為出入帳戶，已經媒體廣為披載，被告
    係成年之人，對此應知之甚詳，竟仍將其所有前開帳戶之存
    摺、金融卡及密碼等金融機構帳戶資料交付姓名年籍不詳之
    成年詐騙集團成員使用，而被利用為犯詐欺取財罪之出入帳
    戶使用，依卷內事證，雖無證據證明被告知悉詐騙集團成員
    如何犯罪，惟該等詐騙成員將被告交付之帳戶供作提領詐騙
    款項之用，當為被告所能預見，且其發生顯然並不違反被告
    之本意，被告有幫助姓名年籍不詳之詐騙集團成年成員利用
    其帳戶犯詐欺取財罪之不確定故意甚明。
(四)綜上，本案事證明確，被告犯行堪以認定，應予依法論科。
三、刑法上之幫助犯，係指以幫助之意思，對於正犯資以助力，
    而未參與實施犯罪之行為者而言（最高法院49年臺上字第77
    號判例意旨參照）。查被告基於幫助之意思，將其所有前開
    帳戶之存摺、金融卡及密碼交予前開成年詐騙集團成員，以
    供該成員所屬之詐騙集團詐騙被害人轉帳之用，而為詐欺取
    財罪構成要件以外之行為，核其所為，係犯刑法第30條第1
    項前段、第339條第1項之幫助詐欺取財罪。被告所幫助之成
    年詐欺集團成員間，有犯意聯絡及行為分擔，均為共同正犯
    。另因幫助係從犯，從屬於正犯而成立，幫助1人為幫助，
    幫助2人、3人仍為幫助，故僅論被告以幫助詐欺取財罪即可
    ，無須論以幫助共同詐欺取財罪，據上論斷欄亦無庸援引刑
    法第28條，附此敘明。又被告為幫助犯，其提供帳戶之存摺
    、金融卡及密碼等資料予實施詐騙者，對被害人財產損害之
    造成，較諸具犯罪支配力之正犯有明顯之差異，是其上開所
    為，應依刑法第30條第2項規定，按正犯之刑減輕之。爰審
    酌被告提供帳戶供詐騙集團使用，所為已影響社會正常經濟
    交易安全秩序，增加被害人尋求救濟之困難，並使犯罪之追
    查趨於複雜，犯罪後於偵查及本院審理中均不願到案，而分
    別經臺灣臺北地方法院檢察署於98年7月8日以北檢玲宿緝字
    第2380號、本院於99年11月26日以99年北院木刑守緝字第65
    2號、於100年5月26日以100年北院木刑守緝字第283號通緝
    書發布通緝在案，亦未與被害人等人達成和解，犯罪後態度
    不佳，暨其素行、犯罪動機、目的、手段、被害人等人匯款
    至其帳戶之款項數目等一切情狀，量處如主文所示之刑，並
    諭知易科罰金之折算標準。
據上論斷，應依刑事訴訟法第452條、第299條第1項前段，刑法
第30條第1項前段、第2項、第339條第1項、第41條第1項前段，
刑法施行法第1條之1第1項、第2項前段，判決如主文。
本案經檢察官葉雅婷到庭執行職務
中    華    民    國   100    年    9     月    16    日
                  刑事第六庭  審判長法  官  黃紹紘
                                    法  官  詹慶堂
                                    法  官  藍家偉
以上正本證明與原本無異。
如不服本判決應於收受送達後10日內向本院提出上訴書狀，並應
敘述具體理由；其未敘述上訴理由者，應於上訴期間屆滿後20日
內向本院補提理由書（均須按他造當事人之人數附繕本）「切勿
逕送上級法院」。告訴人或被害人如對於本判決不服者，應具備
理由請求檢察官上訴，其上訴期間之計算係以檢察官收受判決正
本之日期為準。
                                    書記官  許婉如
中    華    民    國   100    年    9     月    16    日
附錄本案論罪科刑所犯法條全文
刑法第339條
意圖為自己或第三人不法之所有，以詐術使人將本人或第三人之
物交付者，處5年以下有期徒刑、拘役或科或併科1千元以下罰金
。
以前項方法得財產上不法之利益或使第三人得之者，亦同。
前二項之未遂犯罰之。
附表
┌──┬───────┬───────┬───┬─────┐
│編號│施用詐術之時間│施用詐術之方法│被害人│轉帳金額（│
│    │              │              │      │新臺幣）  │
├──┼───────┼───────┼───┼─────┤
│一  │98年3月14日14 │佯為網路購物業│陳宛俞│26,300元【│
│    │時30分許      │務員稱網路購物│（起訴│陳宛俞於98│
│    │              │設定錯誤，致會│書誤載│年3月14日1│
│    │              │分期扣款，需至│為陳宛│5時22分36 │
│    │              │ATM操作變更設 │瑜，應│秒許在臺北│
│    │              │定。          │予更正│縣板橋市（│
│    │              │              │）    │改制後為新│
│    │              │              │      │北市板橋區│
│    │              │              │      │）文化路1 │
│    │              │              │      │段395號板 │
│    │              │              │      │橋郵政總局│
│    │              │              │      │自動櫃員機│
│    │              │              │      │處轉帳7,81│
│    │              │              │      │8元，再於 │
│    │              │              │      │同日16時21│
│    │              │              │      │分28秒許轉│
│    │              │              │      │帳18,482元│
│    │              │              │      │】        │
├──┼───────┼───────┼───┼─────┤
│二  │98年3月14日   │佯為兆豐商業銀│余立人│29,988元（│
│    │              │行行員去電詐稱│      │余立人係於│
│    │              │資料錯誤，需重│      │98年3月14 │
│    │              │新更正錯誤並取│      │日16時20分│
│    │              │消交易紀錄。  │      │許在元大商│
│    │              │              │      │業銀行某自│
│    │              │              │      │動櫃員機處│
│    │              │              │      │轉帳）    │
├──┼───────┼───────┼───┼─────┤
│三  │98月3日14日   │於該日15時42分│黃世惠│15,488元（│
│    │              │許詐騙集團某女│      │黃世惠於98│
│    │              │成員佯為網路賣│      │年3月14日1│
│    │              │家去電詐稱誤簽│      │6時27分許 │
│    │              │分期單，同日16│      │在第一商業│
│    │              │時10分許詐騙集│      │銀行某自動│
│    │              │團某男成員佯為│      │櫃員機處轉│
│    │              │中國信託商業銀│      │帳）      │
│    │              │行男客服人員去│      │          │
│    │              │電詐稱網路購物│      │          │
│    │              │設定錯誤，致會│      │          │
│    │              │分期扣款，需至│      │          │
│    │              │ATM操作變更設 │      │          │
│    │              │定。          │      │          │
└──┴───────┴───────┴───┴─────┘